【裁判字號】    99,上易,142
【裁判日期】    991125
【裁判案由】    侵占
【裁判全文】
臺灣高等法院花蓮分院刑事判決         99年度上易字第142號
上  訴  人  臺灣花蓮地方法院檢察署檢察官
被      告  黃振義
上列上訴人因侵占案件，不服臺灣花蓮地方法院九十九年度易字
第七三號中華民國九十九年七月三十日第一審判決（起訴案號：
臺灣花蓮地方法院檢察署九十八年度偵字第四二一０號），提起
上訴，本院判決如下：
    主  文
上訴駁回。
    理  由
一、公訴意旨略以：被告黃振義於民國九十八年六月中旬某日，
    在不詳地點，拾獲張漢鴻遺失之DELL牌筆記型電腦一台後，
    竟萌生為自己不法所有之意圖，將之侵占入己，而認被告黃
    振義涉犯刑法第三百三十七條之侵占離本人持有物罪嫌云云
    。
二、本案認定事實存否所引用之卷內所有卷證資料（包含人證、
    物證、書證等），並無證據證明係公務員違背法定程序所取
    得，且與本案有關連性，檢察官、被告黃振義於準備程序時
    均同意列為證據，又卷內之文書證據，亦無刑事訴訟法第一
    百五十九條之四之顯有不可信之情況或其他不得作為證據之
    情形，本院認引為證據為適當。是依刑事訴訟法第一百五十
    九條之四、第一百五十九之五第一項之規定，下述認定事實
    所引用之證據方法依法均應認有證據能力，先予敘明。
三、按犯罪事實應依證據認定之，無證據不得認定其犯罪事實；
    又不能證明被告犯罪者，應諭知被告無罪之判決，刑事訴訟
    法第一百五十四條第二項、第三百零一條第一項分別定有明
    文。而事實之認定，應憑證據，如未發現相當證據或證據不
    足以證明，自不能以推測或擬制之方法，為裁判基礎（最高
    法院四十年台上字第八六號判例意旨參照）。再認定不利於
    被告之事實，須依積極證據，苟積極證據不足為不利於被告
    事實之認定時，即應為有利於被告之認定，更不必有何有利
    之證據（最高法院三十年上字第八一六號判例參照）；又所
    謂「積極證據足以為不利被告事實之認定」係指據為訴訟上
    證明之全盤證據資料，在客觀上已達於通常一般之人均不致
    於有所懷疑，而得確信被告確曾犯罪之程度，若未達到此一
    程度，而有合理懷疑之存在時，即無從為有罪之認定（最高
    法院七十六年台上字第四九八六號判例意旨參照）。申言之
    ，認定犯罪事實所憑之證據，雖不以直接證據為限，間接證
    據亦包括在內，然而無論直接證據或間接證據，其為訴訟上
    之證明，須於通常一般之人均不致有所懷疑，而得確信其為
    真實之程度者，始得據為有罪之認定，倘其證明尚未達此一
    程度，而有合理之懷疑存在而無從使事實審法院得有罪之確
    信時，即應由法院為諭知被告無罪之判決，即事實審法院倘
    已踐行完畢調查證據之程序後，仍無法形成「被告確有該當
    各該構成要件所欲處罰之構成要件事實」之確信時，即應依
    刑事訴訟法上「罪疑利益歸於被告」之證據法則，逕為被告
    有利之認定。
四、檢察官認被告黃振義涉犯上開罪嫌，無非以本件雖無積極事
    證可資證明被告黃振義即為本案下手竊取、侵占上開筆記型
    電腦之人，亦無積極證據可資證明被告黃振義有自他人處收
    受該贓物，依罪疑唯輕之刑事訴訟基本法則，固無從逕認被
    告黃振義涉有較重之竊盜或收受贓物罪嫌，然本諸上開情況
    證據及罪疑唯輕之基本法則，被告黃振義既曾持有上開因失
    竊而脫離本人持有之筆記型電腦，至少可堪認定被告黃振義
    涉有較輕之侵占離本人持有物罪嫌云云。訊據被告黃振義堅
    決否認有何侵占離本人持有物犯行，辯稱：伊從頭到尾都不
    知道有系爭筆記型電腦的事情，如何撿一台筆記型電腦給同
    案被告楊碧華？伊沒有交付系爭DELL牌筆記型電腦給同案被
    告楊碧華等語。經查：
（一）被告黃振義自警詢、偵查中及原審、本院審理時始終堅稱
      其不知道有系爭DELL牌筆記型電腦情事，亦未交付前開筆
      記型電腦予同案被告楊碧華等語。是公訴意旨認被告黃振
      義涉有侵占離本人持有物罪嫌，自應由檢察官負舉證責任
      。
（二）再公訴意旨雖憑同案被告楊碧華於警詢及檢察官偵訊中之
      供述，而認定被告黃振義曾經持有系爭DELL牌筆記型電腦
      ，並將之交付予被告楊碧華之事實，進而推論被告黃振義
      係犯侵占離本人持有物罪。惟檢察官於起訴書亦自承並無
      積極事證可資證明被告黃振義即為侵占上開筆記型電腦之
      人，足認公訴意旨認被告黃振義涉犯侵占離本人持有物罪
      ，顯然僅憑推論。又縱認被告黃振義曾經持有前開DELL牌
      筆記型電腦，而前開電腦係張漢鴻遭竊之物，然持有該電
      腦之主觀意思態樣甚多，非必然成立犯罪，自應查明其行
      為是否確實符合犯罪之主、客觀構成要件，當不能以單純
      持有該電腦之行為，即遽然推論被告犯罪。從而，依罪疑
      唯輕原則，自應認定被告黃振義此部分為無罪，尚無認定
      被告黃振義至少犯有侵占離本人持有物罪之理。
（三）楊碧華雖於警詢時供稱：DELL牌筆記型電腦一台係伊向被
      告黃振義借用云云（見警卷第九頁）；再於檢察官偵訊中
      供稱：DELL牌筆記型電腦也是被告黃振義拿來的，又因電
      腦壞掉，伊就將電腦送修云云（見偵緝卷第十二頁）。惟
      於原審九十九年五月二十九日通緝到案訊問時供稱：電腦
      是伊向另一位年紀較大的張正益借的，被告黃振義與張正
      益一起住在花蓮縣花蓮市○○路，伊去上址找他們時，看
      到電腦跟張正益借的，拿電腦自己玩遊戲，但是線路不穩
      定，伊主動幫他拿去朋友那裡修；伊向張正益拿電腦時有
      問他是否來路不明，張正益說是正常的，要不然幹嘛借妳
      ，如其知道是贓物，為何還拿去修等語（見原審卷第一０
      四頁至第一０六頁）；再於原審九十九年六月二十二日準
      備程序時供稱：當初伊是在黃振義與張正益住處玩電腦，
      但接觸不良，跟張正益說伊幫他拿去修，是伊跟張正益借
      的等語。經原審問以為何警詢及檢察官偵訊中都說是被告
      黃振義交給妳的，並在被告黃振義的影像資料部分簽名，
      旋即改稱：因為黃振義人也在旁邊，其實兩個人都有問過
      ，伊要拿電腦時先經過張正益，也有問過黃振義，張正益
      說是黃振義交給他的，當時張正益說電腦不算是他的，要
      問被告黃振義，所以伊有問黃振義等語（見原審卷第一四
      ０頁、第一四一頁）。又於原審審理時證稱：電腦部分，
      當初先問張正益，但張正益與被告黃振義都在場，伊跟張
      正益講要拿去修，就拿去吳明澤住處，請吳明澤幫其修，
      是張正益交給伊電腦的；伊確實是在張正益住的地方看到
      他的電腦才跟他借的，伊去找張正益，那時電腦放在客廳
      ，伊就跟他借，那時在那邊玩，玩到一半時因為線路問題
      ，伊才跟他說幫他們拿去修等語（見原審卷第一八八頁、
      第一九六頁）。足徵證人楊碧華對於係何人交付其DELL牌
      筆記型電腦乙節，前後供述顯然有異，且有矛盾之處。
五、檢察官雖以證人張正益於原審證稱：其不知悉有電腦乙事，
    因此也不可能交付電腦予楊碧華等語，而認楊碧華於原審之
    供述不實在，及楊碧華於警詢偵查中及審理時雖供述不一，
    然應以其最近事實發生日，記憶最鮮明時之證述，其憑信性
    最屬可靠，而應以其於警詢、偵查中之供述可採，不得以其
    前後供述不一，即不予採信等語，而提起上訴。惟查：
（一）證人張正益雖為前揭證述，然楊碧華於原審係供稱：電腦
      係向張正益所借等語。是楊碧華所為上開供述係對證人張
      正益不利，張正益可能因楊碧華前揭供述，而招致被檢察
      官追訴之危險，張正益為推免其刑責，而為上開證述，實
      屬常情，不能僅因張正益前揭證述，即得推論楊碧華於原
      審所為之供述為不實，而不可採。
（二）按證人係指在他人之訴訟案件中，陳述自己所見所聞具體
      事實之第三人，為證據之一種，具有不可代替之性質。刑
      事訴訟法第一百七十六條之一規定「除法律另有規定外，
      不論何人，於他人之案件，有為證人之義務」，俾能發見
      事實真相。被告親屬，除於有法定情形，有拒絕陳述（證
      言）之權利，依法並無不得作證之限制。當事人於審理事
      實之法院，本可隨時請求調查有利之證據，證人究應於何
      時傳喚，自得依具體個案審酌判斷，本法並無證人傳喚時
      間限制之規定。證人之證言是否足以證明待證事實，即證
      言是否具有實質之證據力，應以其是否具有憑信性為前提
      。與證人是否為被告親屬、或於何一時間作證陳述，應無
      關連。證人證言之憑信性如何，於不違背經驗法則及論理
      法則之規範，由法院本於確信自由判斷，要無所謂「案重
      初供」原則存在（最高法院九十五年度台上字第四一一一
      號判決意旨參照）。檢察官雖以楊碧華於警詢、偵查中之
      供述，較近於事實發生日，為記憶最鮮明時之證述，其憑
      信性最屬可靠，而可採信。然依前揭最高法院判決意旨觀
      之，並無所謂「案重初供」原則之存在，證人之證言是否
      可採，法院於不違背經驗法則及論理法則之規範下，自得
      本於確信自由判斷。查證人楊碧華於原審審理時所為之證
      述，係在被告黃振義及證人張正益均在場之情況下所為，
      而警詢、偵查中之供述，則均僅其一人在場，被告黃振義
      與證人張正益皆不在場，證人楊碧華於原審審理時，除具
      結擔保其證述實在外，尚須同時面對被告及張正益之質疑
      ，依一般經驗法則，其為公正陳述之可能性較高，在此情
      形下，其仍作證證述DELL牌筆記型電腦係其向證人張正益
      所借，而由張正益所交付，自屬可信。從而，證人楊碧華
      既已證述DELL牌筆記型電腦非自被告黃振義處所取得，自
      不能以其之前之證詞證明被告黃振義涉有前揭犯行。
六、綜上所述，依檢察官所提出之證據，客觀上尚未達到使通常
    一般之人均不至於有所懷疑，而得確信被告黃振義確有侵占
    離本人持有物犯行，而有合理懷疑之存在。此外，復查無其
    他積極事證足認被告黃振義有上開之行為，既無從證明被告
    黃振義有上開犯行，自應為無罪之諭知，原審就此部分為被
    告無罪之諭知，核無不當。本件檢察官上訴並無理由，應予
    駁回。
據上論斷，應依刑事訴訟法第三百六十八條，判決如主文。
本案經檢察官朱秋菊到庭執行職務。
中    華    民    國    99    年    11    月    25    日
                  刑事庭審判長法  官  何方興
                              法  官  王紋瑩
                              法  官  陳秋錦
以上正本證明與原本無異。
本件不得上訴。
中    華    民    國    99    年    11    月    25    日
                              書記官  吳璧娟

司法院資訊處製作；財團法人民間司法改革基金會備份。
